【裁判字號】    98,勞訴,41
【裁判日期】    991214
【裁判案由】    給付退休金等
【裁判全文】
臺灣臺南地方法院民事判決              98年度勞訴字第41號
原      告  戴葉美鳳
訴訟代理人  陳琪苗律師
複  代理人  李慧千律師
被      告  美信塑膠股份有限公司
法定代理人  方志川
訴訟代理人  周振宇律師
上列當事人間請求給付退休金等事件，本院於民國99年11月23日
言詞辯論終結，判決如下：
    主  文
被告應給付原告新臺幣肆拾玖萬零壹拾壹元，及自民國九十八年
八月十九日起至清償日止，按週年利率百分之五計算之利息。
原告其餘之訴駁回。
訴訟費用由被告負擔百分之八十九，餘由原告負擔。
本判決原告勝訴部分得假執行，但被告如以新臺幣肆拾玖萬零壹
拾壹元為原告預供擔保，得免為假執行。
原告其餘假執行之聲請駁回。
    理  由
一、本件原告起訴主張：
   (一)原告於民國77年8 月8 日起，受僱於訴外人美信塑膠廠，
     擔任作業員，於93年7 月13日起，轉而受僱於被告，詎被
     告自97年9 月至98年1 月，給付原告之工資，均低於基本
     工資，且未給付98年2 月之工資，爰依勞動契約之法律關
     係，請求被告給付短付之工資新臺幣（下同）40,890元。
   (二)被告自93年7 月13日起至98年2 月28日止，均未給予原告
     特別休假，原告依勞動基準法第38條之規定，請求被告按
     原告應休未休之特別休假110 日，發給工資72,600元。
   (三)美信塑膠廠與被告之所在地均在臺南市○○路1087巷25號
     ，美信塑膠廠之廠房、設備等資產均由被告繼續使用，事
     業亦為被告所承繼，勞工亦多由被告留用，顯見美信塑膠
     廠係將其廠房設備等資產及事業轉讓予被告，美信塑膠廠
     與被告應屬事業單位之轉讓，依勞動基準法第20條規定，
     原告於美信塑膠廠之工作年資，應由被告繼續予以承認；
     又原告於98年3 月6 日向被告為自98年4 月6 日退休之意
     思表示，且未選擇適用勞工退休金條例所定之退休金制度
     （下稱勞退新制，勞動基準法所定之退休金制度，下稱勞
     退舊制），原告依勞動基準法第55條之規定，應可請求被
     告給付退休金1,296,000 元，爰請求被告給付622,080 元
     。
   (四)因原告先前積欠被告消費借貸債務150,000 元，原告主張
     以積欠被告之前開債務，與被告積欠原告之前開債務互為
     抵銷；又被告業已給付原告年資結算金146,645 元、被告
     業依勞退新制為原告提繳退休金22,968元至原告之勞工退
     休金個人專戶內，爰於本件訴訟請求被告給付互為抵銷及
     扣除前開年資結算金、被告依勞退新制提繳之退休金以後
     之金額。
   (五)如法院認原告業已選擇適用勞退新制，原告則依勞工退休
     金條例11條第2 項、勞動基準法第55條規定，請求被告給
     付前開退休金。又因被告自94年7 月起至98年2 月止，每
     月以原告必須提繳勞工退休金為由，少發薪資522 元，共
     計22,968元，併依勞動契約之法律關係，請求被告給付短
     少之工資22,968元。又因原告先前積欠被告消費借貸債務
     150,000 元，原告主張以積欠被告之前開債務，與被告積
     欠原告之前開債務互為抵銷；且被告業已給付原告年資結
     算金146,645 元，爰於本件訴訟請求被告給付互為抵銷及
     扣除前開年資結算金以後之金額。
   (六)並聲明求為判決：被告應給付原告550,957 元，及自起訴
     狀繕本送達被告之翌日起至清償日止，按週年利率5%計算
     之利息；並願供擔保，請准宣告假執行。
二、被告抗辯：
  (一)原告乃按日計酬之勞工，被告業已依法給付工資，原告每月
    均依實際工作日數請領工資，且每月受領無誤，豈能事後主
    張其非按日計酬之勞工？如原告原為按月計酬之勞工，於變
    更勞動條件時，豈可能無所異議？況原告如為按月計酬之勞
    工，絕無可能未議定每月工資之金額，然原告卻僅主張以基
    本工資計算每月工資，可見原告乃刻意扭曲事實。
  (二)原告係按日計酬之勞工，難以適用一般按月計酬之特別休假
    制度，被告乃採取每工作5 日，另外給付1 日工資之方式，
    作為特別休假之補償，原告業已受領該特別休假之補償，不
    能再行請求發給特別休假之工資。
  (三)被告乃徵詢勞工意願以後，始將勞工退休制度變更為勞退新
    制，且變更為勞退新制時，並有將結清年資之款項交予原告
    ，原告受領該款項時，已知具有結清年資之法律效果，足徵
    原告對於勞工退休制度之變更，並無異議。退而言之，如原
    告主張適用勞退舊制為有理由，原告一個月之平均工資應為
    5,920 元，且因被告已依勞退新制按月提繳勞工退休金，原
    告請求被告給付之退休金，並應扣除被告依勞退新制按月提
    繳之勞工退休金。另美信塑膠廠與被告，不論法定代理人、
    股東及組織型態均不相同，並無勞動基準法第20條規定之適
    用。
  (四)原告同意每月負擔工資3%，供被告依勞退新制提繳退休金之
    用。
  (五)並聲明求為判決：原告之訴駁回；如受不利之判決，願供擔
    保，請准宣告免為假執行。
三、兩造不爭執之事項：
  (一)原告於77年8 月8 日起，受僱於美信塑膠廠，擔任作業員，
    於93年7 月13日起，轉而受僱於被告。
  (二)被告於94年6 月22日以年資結算金名義給付原告146,645 元
    。
  (三)原告於97年9 月、11月、12月、98年1 月及2 月之工作日數
    ，分別為13日、11日、17日、10日及10日。
  (四)原告先前積欠被告消費借貸債務15,000元。
四、本件之爭點：
  (一)原告以被告於97年9 月至98年1 月給付之工資低於基本工資
    ，及尚未給付98年2 月之工資為由，依勞動契約之法律關係
    ，請求被告給付短付之工資，有無理由？
  (二)原告依勞動契約之法律關係，請求被告給付特別休假工資，
    有無理由？
  (三)原告依勞動基準法第55條規定，或依勞工退休金條例第11條
    第2 項、勞動基準法第55條規定，請求被告給付退休金，有
    無理由？
  (四)原告如應適用勞退新制，原告請求被告給付被告自94年7 月
    起至98年2 月止，每月以提繳退休金為由，自應給付原告之
    工資內扣減522 元而短少給付之工資22,968元，有無理由？
  (五)原告於本件訴訟所得請求被告給付之金額？
五、得心證之理由：
  (一)原告以被告於97年9 月至98年1 月給付之工資低於基本工資
    ，及尚未給付98年2 月之工資為由，依勞動契約之法律關係
    ，請求被告給付短付之工資，有無理由？
    1.原告之工資乃按月計酬或按日計酬？兩造所議定原告之工
      資若干？
      (1)本件原告主張其為按月計酬勞工之事實，為被告所否認
        ，抗辯：原告乃按日計酬之勞工等語。查，原告於本院
        依民事訴訟法第367 條之1 第1 項規定訊問時，陳稱：
        「（問：在美信塑膠廠時間，薪資如何給付？答：）一
        日多少錢，一個月領一次」、「問：每日薪資是否一樣
        ？答：一樣」、「（問：何時改到美信塑膠股份有限公
        司工作？答：93年」、「（問：換公司工作後，薪水發
        放方式有無改變？答：）都還是一樣」、「（問：一個
        月給幾天薪水？答：）如有工作是從星期一做到星期五
        ，一個月大約給24日」、「星期日沒有作，也有薪水」
        等語（參見本院卷第91頁反面、第92頁），陳述自任職
        於美信塑膠廠起，即係按工作日數計算工資，受僱於被
        告以後，工資給付方式，並未改變；且觀諸原告提出之
        薪資袋影本3 紙，其中1 紙於「天數」欄記載「18.5」
        ，於「薪資」欄記載「12,210」，其下方並載有「18天
        半660 ×18.5＝12,210」之計算式（參見本院卷第86頁
        、第88頁），若原告之工資並非按日計酬，應無每月約
        僅領得24日工資之理？且被告亦無以日數乘以固定金額
        660 元之方式，據以計算該月原告應得之報酬之可能？
        從而，足見原告之工資，應為按日計酬，且兩造所議定
        原告每日之工資應為660 元。至卷附之定期勞動契約第
        5 條雖約定「乙方（指原告）薪資為以時計薪」等語，
        有定期勞動契約影本1 份在卷可按（參見本院卷第15頁
        ）。惟查，原告並非按時計酬之勞工，為兩造所不爭執
        ，足見該勞動契約影本之記載，與事實不符，自不足據
        為有利或不利原告事實之認定，附此敘明。
      (2)至原告雖主張依據證人陳沺於本院言詞辯論時之證言
        ，可知被告於國定假日及星期日仍有給付工資予勞工，
        足見被告給付工資之方式，與按日計酬即假日未工作即
        不給付工資之方式有別等語。惟按，按日計酬乃指按工
        作日數計算工資，雇主縱以按日計酬之方式聘僱勞工，
        亦非不得與勞工另行議訂其他不低於勞動基準法所定之
        勞動條件，原告以被告於國定假日及星期日仍有給付工
        資予勞工，據以主張原告應非按日計酬之勞工，自不足
        採。
      (3)從而，足認原告之工資乃按日計酬，且兩造所議定原告
        之工資為每日660 元。
    2.兩造所議定原告之工資是否低於基本工資？
      (1)按工資由勞雇雙方議定之。但不得低於基本工資。前項
        基本工資，由中央主管機關設基本工資審議委員會擬訂
        後，報請行政院核定之。勞動基準法第21條第1 項、第
        2 項分別定有明文。次按，行政院勞工委員會於96年6
        月22日以勞動2 字第0960130576號公告，修正基本工資
        為每月17,280元，每小時95元，自96年7 月1 日生效。
        又行政院勞工委員會雖未公告按日計酬勞工之基本工資
        ，惟按日計酬勞工之每日工資，於法定正常工作時間內
        ，仍不得低於95元乘以工作時間之金額，始符合勞動基
        準法第21條第1 項之立法本旨（行政院勞工委員會96年
        8 月7 日勞動2 字第0960130600號函釋，亦認：按日計
        酬者約定之日薪，於法定正常工作時間內，仍不得低於
        95元乘以工作時數之金額，可資參照）。
      (2)查，原告為按日計酬之勞工，已如前述；再被告抗辯原
        告每日之工作時間乃自8 時至16時，中午休息半小時，
        為原告於言詞辯論時所不爭執，依民事訴訟法第280 條
        第1 項規定，視同自認，堪信為真，足見原告於法定正
        常工作時間內之工作時間，為7.5 小時，揆之前揭說明
        ，原告每日之工資應不得低於713 元（計算式：95×
        7.5 ＝713 ，小數點以下四捨五入），始符合勞動基準
        法第21條第1 項規定之立法本旨；又原告每日之工資為
        660 元，已如前述，可見兩造所議定原告之工資低於基
        本工資。
    3.原告以被告於97年9 月至98年1 月給付之工資低於基本工
      資，及尚未給付98年2 月之工資為由，依勞動契約之法律
      關係，請求被告給付短付之工資，有無理由？
      (1)本件兩造所議定原告之工資雖低於基本工資。惟查，原
        告於97年9 月、11月、12月、98年1 月及2 月之工作日
        數，分別為13日、11日、17日、10日及10日，為兩造所
        不爭執；再原告主張97年10月工作0 日之事實，雖為被
        告所否認，抗辯：原告於97年10月工作日數為10日等語
        ，惟被告並未舉證以實其說，被告此部分之辯解，自不
        足採。從而，足認原告於97年9 月、10月、11月、12月
        、98年1 月及2 月之工作日數分別為13日、0 日、11日
        、17日、10日及10日。次查，原告主張被告於97年9 月
        、10月、11月、12月及98年1 月給付之工資，相較於基
        本工資17,280元，不足之金額分別為1,680 元、8,700
        元、4,080 元、4,080 元、5,070 元（參見本院卷第
        229 頁），可見被告於97年9 月、10月、11月、12月、
        98年1 月，分別實際給付原告工資15,600元、8,580 元
        、13,200元、13,200元、12,210元，經以被告於前開各
        該月份給付原告之工資，除以工作日數，再除以法定正
        常工作時間內之工作時間7.5 小時，原告每小時之工資
        並未低於95元，可見原告自97年9 月至98年1 月，實際
        給付原告之工資，並未低於基本工資，原告主張被告於
        97年9 月至98年1 月給付之工資，低於基本工資而有短
        付工資之情形，自不足採。又被告自97年9 月至98年1
        月給付之工資，既未低於基本工資，則原告以被告於97
        年9 月至98年1 月給付之工資低於基本工資為由，依勞
        動契約之法律關係，請求被告給付97年9 月至98年1 月
        短付之工資，自屬無據。
      (2)原告於98年2 月之工作日數為10日；被告尚未給付原告
        98年2 月工資之事實，為被告於言詞辯論時不爭執，依
        民事訴訟法第280 條第1 項規定，視同自認，應堪信實
        ，則原告主張被告短付98年2 月之工資，即屬正當。又
        原告為按日計酬之勞工，兩造所議定原告每日之工資為
        660 元，低於基本工資，已如前述，則兩造所議定原告
        每日之工資，自不生效力，原告每日之工資應以713 元
        計算，則原告請求被告給付98年2 月之工資，於7,130
        元（計算式：713 ×10＝7,130 ）之範圍內，即屬有據
        ，逾此部分之請求，則屬無據。
  (二)原告依勞動契約之法律關係，請求被告給付特別休假工資，
    有無理由？
    1.原告有無特別休假？
      (1)按雇主與勞工所訂勞動條件，不得低於本法所定之最低
        標準，勞動基準法第1 條第2 項定有明文。雇主與勞工
        所訂勞動條件，如未低於勞動基準法所定之最低標準，
        並非法所不許，如雇主與勞工所訂勞動條件未低於勞動
        基準法所定之最低標準，勞工自應受其拘束，事後不得
        任意翻異，更行依勞動基準法之規定主張。
      (2)次按，按時計酬之勞工，其基本工資之核定，業已折入
        例假之工資，如認按時計酬之勞工於折入例假工資計算
        基本工資以後，尚得請求例假之工資，顯然有違折入例
        假工資之本意，是以，雇主如已按時計酬給付工資，應
        認已依勞動基準法之規定給付例假之工資，至雇主每小
        時給付之工資如低於基本工資95元，勞工自得請求雇主
        給付短付之工資；按日計酬之勞工，既以法定正常工作
        時間內，不得低於95元乘以工作時間之金額，據以判斷
        是否低於基本工資，自應為同一之解釋，亦即雇主如已
        按日計酬給付工資，應認已依勞動基準法之規定給付例
        假之工資；至雇主按日給付之工資，如低於95元乘以工
        作時間之金額，勞工自得請求雇主給付短付之工資（行
        政院勞工委員會97年9 月30日勞動3 字第0970079284號
        函釋亦認：96年7 月1 日基本工資調整後，按時或按日
        計酬者，勞雇雙方以不低於95元約定每小時工資額或於
        法定正常工作時間內以不低於95元乘以工作時數之金額
        為其報酬，允認已依規定給付例假日工資，可資參照）
        。
      (3)查，原告於本院依民事訴訟法第367 之1 第1 項規定訊
        問時，陳稱：「星期日沒有作，也有薪水」等語（參見
        本院卷第92頁反面）；證人即先後任職於美信塑膠廠及
        被告之陳沺於本院言詞辯論時證稱：「（問：是否有
        週休2 日？答：）我小時候是大禮拜有休，小禮拜沒有
        休，現在改每星期有休」、「（問：休的時候是否有付
        薪水？答：）星期六沒有付，星期日有付」等語（參見
        本院卷第166 頁反面），足見被告抗辯：每工作5 日，
        被告另外給付1 日工資等語，堪信為真。又原告既為按
        日計酬之勞工，揆之前揭說明，原告按日計酬給付工資
        以後，應認已依勞動基準法之規定給付例假之工資，無
        須另行給予照給工資之例假，則被告於原告及證人陳
        沺等勞工每工作5 日以後，另外給付1 日工資，亦即給
        予照給工資之假日1 日，顯然應在代替特別休假，被告
        抗辯：原告係按日計酬之勞工，難以適用一般按月計酬
        之特別休假制度，被告乃採取每工作5 日，另外給付1
        日工資之方式，作為特別休假之補償等語，應堪信實。
        再被告以前開每工作5 日，另外給付1 日工資，作為特
        別休假補償之勞動條件，聘僱原告及陳沺等勞工之期
        間非短，衡諸常情，若原告及陳沺等勞工並未同意以
        前開勞動條件，豈有長期均相安無事，直至原告退休以
        後，始與原告發生爭議之可能，足見原告及陳沺等勞
        工應有同意前開每工作5 日，被告另外給付1 日工資，
        作為特別休假補償之勞動條件。又因勞工如除星期六、
        星期日及勞動基準法第37條所定之休假外，週一至週五
        均有工作，依照前開每工作5 日，被告另外給付1 日工
        資，作為特別休假補償之勞動條件，工作未滿1 年，即
        有超過30日照給工資之假日，兩造所訂之勞動條件顯然
        未低於勞動基準法第38條所定特別休假日數，揆之前揭
        說明，勞工自應受其拘束，事後不得任意翻異，更行依
        勞動基準法之規定主張。從而，原告應無特別休假。
    2.原告以被告未給予特別休假為由，依勞動契約之法律關係
      ，請求被告給付特別休假工資，有無理由？
      查，原告既因兩造所訂之勞動條件未低於勞動基準法第38
      條所定特別休假日數，而無特別休假，則原告以被告未給
      予特別休假為由，依勞動基準法第38條之規定，請求被告
      按原告應休未休之特別休假110 日，發給工資，自屬無據
      。
  (三)原告依勞動基準法第55條規定，或依勞工退休金條例第11條
    第2 項、勞動基準法第55條規定，請求被告給付退休金，有
    無理由？
    1.原告應適用勞退新制或勞退舊制？
      (1)查，原告主張並未選擇適用勞退新制之事實，為被告所
        否認，抗辯：被告乃徵詢勞工意願以後，始將勞工退休
        制度變更為勞退新制，且變更為勞退新制時，並有將結
        清年資之款項交予原告，原告受領該款項時，已知具有
        結清年資之法律效果，足徵原告對於勞工退休制度之變
        更，並無異議等語。查：
        (甲)原告於本院依民事訴訟法第367 條之1 第1 項規定訊
          問時，陳稱：「（問：換新制後每月是否有扣522 元
          ？答：）有」、「（問：是否知道為何要扣522 元？
          答：）因為要扣新制的錢」、「（問：有無討論過為
          何領這筆錢？答：）我們是要舊制換新制，……」、
          「（問：是否知道新制要提撥退休金？答：）答：扣
          五百多元」、「（問：扣五百多元是否從薪資裡面扣
          ？答：）有」、「薪資條借支加3%，老闆有無說加3%
          是什麼？答：）新制要扣的，借支是另外跟老闆借，
          我們有問為何要扣款3%，老闆說退休後要給我們領的
          」、「（問：新制是當時就知道？還是後來才知道？
          答：）扣的時候就知道」等語（參見本院卷第92頁反
          面、第93頁、第94頁、第95頁），足見原告確知因選
          擇適用勞退新制，被告給與146,645 元，且被告並以
          此為由，於其每月領得之工資內扣減522 元。衡諸常
          情，若原告未選擇適用勞退新制，理應拒絕領取
          146,645 元，並在被告以其選擇適用勞退新制為由，
          每月於其領得之工資內扣減522 元時，即向被告異議
          ，豈有非但未拒絕領取被告以其選擇適用勞退新制而
          給付之146,645 元，亦未於被告以其選擇適用勞退新
          制為由，每月於其領得之工資內扣減522 元時，提出
          異議之可能？足見原告應有選擇適用勞退新制。
        (乙)至原告雖主張其不知領取146,645 元之真正意義，且
          事後始知每月薪資內扣款522 元，乃因勞退新制而扣
          款等語，且於本院依民事訴訟法第367 條之1 第1 項
          規定訊問亦陳稱：「（問：老闆有無說退休金改採新
          制？答：）沒有告知」、「（問：是否有領到新臺幣
          146,645 元？答：）有」、「（問：是否知道為何領
          到上開款項？答：）不知道」、「（問：老闆沒有提
          過為何領錢？答：）沒有，我也沒有問」等語（參見
          本院卷第92頁、第93頁）。惟查，原告每月勞工保險
          之投保薪資為17,400元，而其於94年6 月22日所領取
          年資結算金之金額，已逾原告每月勞工保險投保薪資
          之8 倍，原告於被告給付高達每月勞工保險投保薪資
          8 倍之款項時，豈有未向被告詢問給付緣由之可能？
          被告亦焉有未說明該筆款項之意義之理？原告前揭部
          分之主張，顯然常情有悖，不足採信。
        (丙)原告另雖主張：證人何福標於本院言詞辯論時證稱被
          告並未告知變更為勞退新制，證人陳沺於本院言詞
          辯論時證稱原告選擇適用勞退舊制，且被告於94年勞
          工退休金制度變更時，乃將證人陳沺所領取之勞工
          保險老年給付分予其他勞工，並自原告每月之工資內
          扣減3%，提繳勞工退休金，可見原告並未同意改採勞
          退新制等語。惟查，證人即先後任職於美信塑膠廠及
          被告之何福標雖於本院言詞辯論時證稱：「（問：勞
          退新制變更公司是否有告知？答：）沒有」等語（參
          見本院卷第72頁反面），惟證人何福標隨即證述：「
          我是二度就業，公司沒有告訴我是要選擇新制或舊制
          ，有無告知其他人我不了解」等語，（參見本院卷第
          72頁反面），足見證人何福標受僱之情形與其他勞工
          並不相同，且證人何福標不知被告有無徵詢其他勞工
          選擇適用勞退新制或勞退舊制，自不足據以認定原告
          並未選擇適用勞退新制；再證人陳沺於本院言詞辯
          論時雖證稱：「（問：原告是否有說要舊制還是有說
          新制？答：）應該是舊制，我有聽阿美講」、「他們
          選舊制」等語（參見本院卷第169 頁反面），惟經被
          告之訴訟代理人質以是否確定原告選擇適用勞退舊制
          時，證稱：「如果說確定，我是聽別人講，我不知道
          」等語（參見本院卷170 頁），可知證人陳沺證稱
          原告選擇勞退舊制等語，無非傳聞之言，難免有誤，
          尚難採憑，亦不足據以認定原告並未選擇適用勞退新
          制；另被告於94年勞工退休金制度變更時，是否係將
          證人陳沺所領取之勞工保險老年給付分予其他勞工
          ，並自原告每月之工資內扣減3%，提繳勞工退休金，
          與原告是否選擇適用勞退新制並無必然之關連，原告
          以被告於94年勞工退休金制度變更時，乃將證人陳
          沺所領取之勞工保險老年給付分予其他勞工，並自原
          告每月之工資內扣減3%，提繳勞工退休金為由，認為
          足見原告並未同意改採勞退新制，自不足採。
      (2)從而，足見原告應有選擇適用勞退新制，原告主張並未
        選擇適用勞退新制之事實，應與事實不符，不足採信。
    2.被告與美信塑膠廠是否屬於勞動基準法第20條所稱事業單
      位轉讓？被告是否應承認原告於美信塑膠廠之工作年資？
      (1)按勞動基準法第20條規定：事業單位改組或轉讓時，除
        新舊雇主商定留用之勞工外，其餘勞工應依第16條規定
        期間預告終止契約，並應依第17條規定發給勞工資遣費
        。其留用勞工之工作年資，應由新雇主繼續予以承認。
        所謂事業單位改組，係指事業單位之組織型態變更，如
        依公司法之規定變更公司組織或合併等。所謂事業單位
        轉讓，係指事業單位將其資產、設備、營業等讓與他事
        業單位而言（最高法院90年度臺上字第1312號判決參照
        ）。
      (2)本件原告主張美信塑膠廠與被告之地點均在臺南市○○
        路1087巷25號，美信塑膠廠之廠房、設備等資產均由被
        告繼續使用，事業亦為被告所承繼，勞工亦多由被告留
        用，顯見美信塑膠廠係將其廠房設備等資產及事業轉讓
        予被告，應屬事業單位之轉讓，依勞動基準法第20條規
        定，原告於美信塑膠廠之工作年資，應由被告繼續予以
        承認等語，惟為被告所否認，抗辯：美信塑膠廠與被告
        ，不論法定代理人、股東及組織型態均不相同，並無勞
        動基準法第21條規定之適用等語。經查：
        (甲)被告之法定代理人方志川於本院依民事訴訟法第367
          條之1 第6 項規定訊問時陳稱：「（問：美信塑膠廠
          跟美信塑膠股份有限公司是否在同一地方營業？答：
          ）是」、「（問：當時公司設立時美信塑膠廠跟美信
          塑膠股份有限公司是在同一廠址，請問美信塑膠廠跟
          美信塑膠股份有限公司員工有何不同？是否為同一批
          員工？答：）…員工有部分一樣」、「（問：美信塑
          膠股份有限公司一開始設立時是否有使用美信塑膠廠
          部分廠房跟機器設備？答：）機器很小一部分有，有
          去用到美信塑膠廠原有的廠房，另外還有增建」、「
          （問：美信塑膠股份有限公司成立當時，誰負責美信
          塑膠廠的業務經營？答：）是我父親方炳煌留下來的
          ，我們多少會幫忙作一些美信塑膠廠的事情」、「（
          問：公司員工是否也兼作美信塑廖廠的事情？答：）
          有部分」等語（參見本院卷第75頁、第76頁反面、第
          77頁、第78頁）；且證人何福標於本院言詞辯論時證
          稱：「（問：美信塑膠廠何時結束營業？答：）變更
          名稱而已，本來是美信塑膠廠變更為美信塑膠股份有
          限公司」、「（問：證人陳述美信塑膠廠及美信塑膠
          股份有限公司只是名稱變更，證人在美信塑膠廠或美
          信塑膠股份有限公司剛開始工作地點及內容是否一樣
          ？答：）都是一樣」等語（參見本院卷第72頁、第73
          頁）；證人陳沺於本院言詞辯論時證述：「（問：
          從何時起在美信塑膠股份有限公司工作？答：）14歲
          到現場，我從國民學校畢業就在被告公司工作」、「
          （問：證人是否只有在1 家公司工作？答：）是，我
          從14歲到現在只在1 家公司工作過」、「（問：原告
          在公司作多久？答：）接近20年，我不太清楚」、「
          （問：原告及證人是否有換過公司？答：）都沒有換
          過公司」、「（問：成立美信塑膠股份有限公司是否
          有跟證人講？答：）沒有，這我都不知道，是看到有
          張單子、好像是拿信時看到美信塑膠股份有限公司才
          知道」等語（參見本院卷第165 頁反面、第166 頁、
          第169 頁）。足見被告最初設立時與美信塑膠廠於同
          一處所營業，勞工有部分相同，且有使用美信塑膠廠
          原有之廠房及極小部分之機器，並有部分勞工兼從事
          美信塑膠廠之工作，勞工任職於美信塑膠廠及被告之
          工作內容並無不同，且先後任職於美信塑膠廠及被告
          之勞工，甚至認為二者僅為名稱之變更，不知二者並
          不相同。
        (乙)至被告之法定代理人方志川於本院依民事訴訟法第
          367 條之第1 項規定訊問時，雖陳稱：「美信塑膠廠
          是很久的公司，設備都不堪使用，所以才另外成立美
          信塑膠股份有限公司我們自己的公司，美信塑膠廠設
          備如何處理我不太清楚」、「（問：美信塑膠股份有
          限公司是否有從美信塑膠廠受讓設備？答：沒有」（
          參見本院卷第76頁），惟查，被告最初設立時與美信
          塑膠廠於同一處所營業，勞工有部分相同，且有使用
          美信塑膠廠原有之廠房及極小部分之機器，並有部分
          勞工兼從事美信塑膠廠之工作，已如前述，被告之法
          定代理人方志川豈有不知美信塑膠廠之設備如何處理
          之可能？且被告如未自美信塑膠廠受讓設備，被告於
          設立之初又何以使用美信塑膠廠原有之廠房及極小部
          分之機器？被告之法定代理人方志川前開部分陳述，
          已與常情有悖，尚難採憑。
        (丙)被告另雖抗辯：美信塑膠廠於54年成立，證人陳沺
          豈有可能工作長達61、62年，且美信塑膠廠之負責人
          僅有黃料及方炳煌，證人陳沺卻證稱李進財可以指
          揮其工作，證人陳沺證言之真實性已有可議。惟查
          ，人之記憶有限，除就特殊事件，可能印象深刻而記
          憶清晰外，就其餘之事件，多僅能為大概之記憶，而
          隨著時間之流逝，記憶亦逾為模糊，參以證人陳沺
          乃26年7 月20日生，有個人基本資料查詢結果1 份在
          卷可按（參見本院卷第141 頁），至今已有73歲，證
          人陳沺因年歲已高而對於何時起任職於美信塑膠廠
          記憶不清，亦與常情無違，尚不得以據以認定證人陳
          沺其餘之證言，均無足取；又一般中小企業，實際
          從事經營或管理者，未必均為登記之負責人或有正式
          之職稱，李進財縱非美信塑膠廠之負責人，亦非絕無
          可以指揮證人陳沺工作之可能，被告並未舉證證明
          證人陳沺任職於美信塑膠廠期間，李進財不能指揮
          證人陳沺工作之事實，則被告以李進財並非美信塑
          膠廠之負責人，證人陳沺證稱李進財可以指揮其工
          作為由，質疑證人陳沺證言之真實性，自難採憑。
        (丁)從而，被告最初設立時與美信塑膠廠於同一處所營業
          ，勞工有部分相同，且有使用美信塑膠廠原有之廠房
          及極小部分之機器，並有部分勞工兼從事美信塑膠廠
          之工作，勞工任職於美信塑膠廠及被告之工作內容並
          無不同，且先後任職於美信塑膠廠及被告之勞工，甚
          至認為二者僅為名稱之變更，不知二者並不相同。衡
          諸常情，若非美信塑膠廠將部分之資產、設備、營業
          讓與被告，使被告得以在美信塑膠廠之廠房內，使用
          美信塑膠廠原有之設備、機具，從事相同之營業，被
          告豈有於設立之初，使用美信塑膠廠原有之廠房及機
          器之理？先後受僱於美信塑膠廠及被告之勞工又焉有
          誤認二者僅為名稱之變更，不知二者並不相同之可能
          ？足見美信塑膠廠應有將其資產、設備、營業讓與被
          告，揆之前揭說明，應屬勞動基準法第20條所稱事業
          單位轉讓，被告應承認原告即留用勞工於美信塑膠廠
          之工作年資。
        (戊)復酌以原告於93年7 月13日起，任職於被告，至94年
          6 月22日時，年資僅滿半年未滿1 年，惟被告於94年
          6 月22日給與原告年資結算金之時，係以17乘660 乘
          13.07 ，算得146,645 元，其中17應為年資，660 為
          日薪，13.07 則為被告計算年資結算金時核算之係數
          ，業據被告具狀及於本院言詞辯論時陳述在卷（參見
          本院卷第217 頁反面、219 頁），如被告未承認原告
          於美信塑膠廠之工作年資，應無以17年計算原告之工
          作年資之理？益徵被告於發給年資結算金時，亦認為
          應承認原告於美信塑膠廠之工作年資。
        (己)被告另雖抗辯：美信塑膠廠與被告，不論法定代理人
          、股東及組織型態均不相同，並無勞動基準法第20條
          規定之適用等語。惟按，事業單位之轉讓，原不以法
          定代理人、股東及組織型態相同為必要，被告上開辯
          解，自不足採。
        (庚)從而，原告前開部分之主張，應堪信為真實。
    3.原告於98年3 月6 日向被告為自98年4 月6 日退休之意思
      表示，有無理由？
      (1)按勞工工作年資以服務同一事業者為限。但受同一雇主
        調動之工作年資及依第20條規定應由新雇主繼續予以承
        認之年資，應予併計，勞動基準法第57條定有明文。次
        按，勞工有左列情形之一者，得自請退休：1.工作15年
        以上年滿55歲者。2.工作25年以上者。98年4 月22日修
        正前（下稱修正前）勞動基準法第53條亦有明文。查，
        原告主張於98年3 月6 日向被告為自98年4 月6 日退休
        之意思表示，其所為退休之意思表示是否生效，自應依
        修正前勞動基準法第53條之規定判斷之。
      (2)查，原告自77年8 月8 日受僱於美信塑膠廠，自93年7
        月13日轉而受讓於被告；又美信塑膠廠與被告屬於勞動
        基準法第20條所稱之事業單位轉讓，揆之前揭規定，其
        工作年資應予併計。再原告之工作年資，自77年8 月8
        日起，算至98年4 月6 日止，已逾15年以上，且原告為
        40年2 月12日生，有個人基本資料查詢結果1 份在卷可
        按（參見本院卷第242 頁），算至98年4 月6 日止，亦
        已年滿55歲，揆之前揭規定，原告自得依修正前勞動基
        準法第53條規定，請求退休。從而，原告於98年3 月6
        日向被告所為自98年4 月6 日退休之意思表示，即屬正
        當。
    4.原告退休時一個月平均工資為若干元？
      (1)按勞動基準法所稱之平均工資，謂計算事由發生之當日
        前6 個月內所得工資總額除以該期間之總日數所得之金
        額。工作未滿6 個月者，謂工作期間所得工資總額除以
        工作期間之總日數所得之金額。工資按工作日數、時數
        或論件計算者，其依上述方式計算之平均工資，如少於
        該期內工資總額除以實際工作日數所得金額60% 者，以
        60% 計。且發生計算事由之當日，不列入計算，此參諸
        勞動基準法第2 條第4 款、勞動基準法施行細則第2 條
        第1 款之規定自明。
      (2)查，原告於98年3 月6 日向被告所為自98年4 月6 日退
        休之意思表示，既屬正當，原告自應於98年4 月6 日退
        休。又原告之工資乃按日計酬，即按工作日數計算，已
        如前述；於計算事由發生當日前6 個月內所得工資總額
        ，亦即自97年10月6 日起至98年4 月5 日止之工資總額
        ，共計52,936元（計算式：8,580 ×26/31 ＋13,200＋
        13,200＋12,210＋7,130 ＋0 ＋0 ＝52,936，小數點以
        下四捨五入），該期間之總日數為182 日（計算式：26
        ＋30＋31＋31＋28＋31＋5 ＝182 ），該期間內實際工
        作日數為48日（計算式：0 ＋11＋17＋10＋10＋0 ＋0
        ＝48）；以原告於計算事由發生當日前6 個月內所得工
        資總額除以該期間之總日數所得之金額為291 元（計算
        式：52,936÷182 ＝291 ，小數點以下四捨五入）；以
        該期間內工資總額除以實際工作日數所得金額為1,103
        （計算式：52,936÷48＝1,103 ，小數點以下四捨五入
        ），其60% 則為662 元（計算式：1,103 ×60% ＝662
        ，小數點以下四捨五入）；因原告於計算事由發生前6
        個月內所得工資總額除以該期間內之總日數所得之金額
        ，少於該期間內工資總額除以實際工作日數所得金額
        60% ，揆之前揭規定，原告之平均工資自應以該期間內
        工資總額除以實際工作日數所得金額60% ，即662 元計
        算。準此，原告退休時一個月平均工資，應為19,860元
        （計算式：662 ×30＝19,860）。原告主張其平均工資
        為1,200 元至1,221 元，被告抗辯原告一個月之平均工
        資為5,920 元，均不足採。
    5.如原告向被告為自請退休之意思表示為有理由，原告所得
      請求被告給付之退休金為若干？
      (1)按勞工退休金之給與標準如左：1.按其工作年資，每滿
        1 年給與兩個基數。但超過15年之工作年資，每滿1年
        給與1 個基數，最高總數以45個基數為限。未滿半年者
        以半年計；滿半年者以1 年計。2.依第54條第1 項第2
        款規定，強制退休之勞工，其心神喪失或身體殘廢係因
        執行職務所致者，依前款規定加給20% 。前項第1 款退
        休金基數之標準，係指核准退休時1 個月平均工資。勞
        動基準法第55條第1 項、第2 項定有明文。次按，本條
        例施行前已適用勞動基準法之勞工，於本條例施行後，
        仍服務於同一事業單位而選擇適用本條例之退休金制度
        者，其適用本條例前之工作年資，應予保留。前項保留
        之工作年資，於勞動契約依勞動基準法第11條、第13條
        但書、第14條、第20條、第53條、第54條或職業災害勞
        工保護法第23條、第24條規定終止時，雇主應依各法規
        定，以契約終止時之平均工資，計給該保留年資之資遣
        費或退休金，並於終止勞動契約後30日內發給。第1 項
        保留之工作年資，於勞動契約存續期間，勞雇雙方約定
        以不低於勞動基準法第55條及第84條之2 規定之給與標
        準結清者，從其約定。勞工退休金條例第11條第1 項、
        第2 項、第3 項亦有明文。
      (2)查，原告於勞工退休金條例施行後，仍服務於同一事業
        單位而選擇適用勞退新制，已如前述；又原告既已向被
        告為自請退休之意思表示，揆之前揭規定，被告自應按
        契約終止時之平均工資，計給該保留年資之退休金，並
        於終止勞動契約後30日發給。
      (3)原告自77年8 月8 日任職於美信塑膠廠，於93年7 月改
        受僱於被告，屬於勞動基準法第20條所稱之事業單位轉
        讓，原告於美信塑膠廠之工作年資，應由被告繼續予以
        承認，則原告至97年7 月1 日勞工退休金條例施行時止
        ，其保留年資應為16年10月又24日，依勞動基準法第55
        條第1 項第1 款規定，滿半年者以1 年者，共計應給與
        32個退休金基數（計算式：15×2 （未逾15年之工作年
        資，每滿1 年給與1 個基數）＋2 （超過15年之工作年
        資，每滿1 年給與1 個基數）＝32）；又原告退休時一
        個月平均工資為19,860元，已如前述，則原告退休時，
        被告應計給原告保留年資之退休金共計635,520 元（計
        算式：32×19,860＝635,520 ）。從而，原告請求被告
        給付其中之622,080 元，即屬有據。
      (4)至被告雖於97年6 月22日給付年資結算金146,645 元予
        原告，結清原告之保留年資。惟按，本條例施行前已適
        用勞動基準法之勞工，於本條例施行後，仍服務於同一
        事業單位而選擇適用本條例之退休金制度者，其適用本
        條例前之工作年資，應予保留。第1 項保留之工作年資
        ，於勞動契約存續期間，勞雇雙方約定以不低於勞動基
        準法第55條及第84條之2 規定之給與標準結清者，從其
        約定。勞工退休金條例第11條第1 項、第3 項雖分別定
        有明文。惟查，因被告乃於勞工退休金條例於97年7 月
        1 日施行以前，即於97年6 月22日與原告約定結清原告
        保留之年資，此參之原告乃於94年6 月22日簽收年資結
        算金146,645 元自明，且給付原告之年資結算金顯然低
        於勞動基準法第55條規定之給與標準，應不生結清保留
        年資之法律效力（行政院勞工委員會94年4 月29日勞動
        4 字第0940021560號函文，亦採此見解，可資參照），
        被告仍應計給該保留年資之退休金，附此敘明。
  (四)原告如應適用勞退新制，原告請求被告給付被告自94年7 月
    起至98年2 月止，每月以提繳退休金為由，自應給付原告之
    工資內扣減522 元而短少給付之工資22,968元，有無理由？
    1.被告是否自94年7 月起至98年2 月止，每月以提繳退休金
      為由，自應給付原告之工資內扣減522 元而短少給付工資
      ？
      (1)查，原告主張被告自94年7 月起至98年1 月止，每月以
        必須提繳勞工退休金為由，自給付予原告之工資內扣減
        522 元之事實，為被告於言詞辯論時不爭執，依民事訴
        訟法第280 條第1 項規定，視同自認，堪認屬實。再原
        告自94年7 月1 日起，由雇主提繳勞工退休金至98年3
        月31日止，提繳率為6%，並無勞工自願提繳之退休金，
        有勞工保險局99年8 月27日保退二字第09910243020 號
        函在卷可按，足見被告自94年7 月1 日起僅以雇主提繳
        勞工退休金為由，向勞工保險局提繳勞工退休金，則被
        告自94年7 月起至98年1 月止，每月以提繳勞工退休金
        為由，自應給付予原告之工資內扣減工資522 元，共計
        22,446元（計算式：522 ×43＝22,446 ） ，自屬短少
        給付之薪資。
      (2)次查，被告尚未給付原告98年2 月之工資，為兩造所不
        爭執，則被告於98年2 月，應仍未自應給付原告之工資
        內扣減工資522 元，則原告主張被告於98年2 月，以提
        繳勞工退休金為由，自應給付原告之工資內扣減工資
        522 元而短少給付工資之事實，自無足取。
      (3)被告雖抗辯：原告同意每月負擔工資3%，供被告依勞退
        新制提繳退休金之用等語，惟按，法律行為，違反強制
        或禁止之規定者，無效。但其規定並不以之為無效者，
        不在此限，民法第71條定有明文。次按，雇主應為適用
        本條例之勞工，按月提繳退休金，儲存於勞保局設立之
        勞工退休金個人專戶。除本條例另有規定者外，雇主不
        得以其他自訂之勞工退休金辦法，取代前項規定之勞工
        退休金制度。雇主每月負擔之勞工退休金提繳率，不得
        低於勞工每月工資6%。勞工退休金條例第6 條第1 項、
        第2 項、第14條第1 項分別定有明文。查，縱令原告確
        曾同意被告每月扣減其工資3%，供被告依勞退新制提繳
        退休金之用，因前開約定，無異自訂勞工退休金辦法，
        取代勞工退休金條例規定之勞工退休金制度，違反勞工
        退休金條例第6 條第2 項、第14條第1 項規定，依民法
        第71條本文之規定，應屬無效。被告據為未短少給付之
        工資之理由，自不足採。
    2.原告請求被告給付被告自94年7 月起至98年2 月止，每月
      以提繳退休金為由，自應給付原告之工資內扣減522 元而
      短少給付之工資22,968元，有無理由？
      (1)按工資應全額直接給付勞工。但法令另有規定或勞雇雙
        方另有約定者，不在此限。勞動基準法第22條第2 項定
        有明文。
      (2)查，被告給付原告之工資既短少22,446元而未全額給付
        ，已如前述，又無法令另有規定或兩造間之有效約定存
        在，則原告本於勞動契約之法律關係，請求被告給付前
        開短少給付之工資22,446元，即屬正當；逾此部分之請
        求，則非正當。
  (五)原告於本件訴訟所得請求被告給付之金額？
    1.原告主張以其積欠被告之消費借貸債務15,000元，與被告
      積欠原告之債務，互為抵銷，有無理由？
      (1)按二人互負債務，而其給付種類相同，並均屆清償期者
        ，各得以其債務，與他方之債務，互為抵銷。但依債之
        性質不能抵銷或依當事人之特約不得抵銷者，不在此限
        。民法第334 條定有明文。
      (2)查，原告先前積欠被告消費借貸債務15,000元，為兩造
        所不爭執，原告對於被告即負有15,000元之債務；再原
        告請求被告給付98年2 月之工資7,130 元、保留年資之
        退休金622,080 元、自94年7 月起至98年1 月因提撥勞
        工退休金為由，短付之薪資22,446元，應屬有據，已如
        前述，被告對於原告即負有651,656 元之債務；而兩造
        所負債務均為金錢債務，給付種類相同，並均屆清償期
        ，復無依債之性質不能抵銷或依當事人之特約不得抵銷
        之情事，則原告主張以其積欠被告之前開消費借貸債務
        ，與被告積欠原告之前開債務，互為抵銷，即屬正當。
    2.原告於本件訴訟所得請求被告給付之金額？
      (1)本件原告所得請求被告給付之金額，扣除前開兩造互為
        抵銷部分，應為636,656 元（計算式：651,656 －
        15,000＝636,656 ），再依原告之主張，扣除前開年資
        結算金146,645 元以後，應為490,011 元（計算式：
        636,656 －146,645 ＝490,011 ）。
      (2)按給付有確定期限者，債務人自期限屆滿時起，負遲延
        責任。遲延之債務，以支付金錢為標的者，債權人得請
        求依法定利率計算之遲延利息；應付利息之債務，其利
        率未經約定，亦無法律可據者，週年利率為5%，民法第
        229 條第1 項、第233 條第1 項前段及第203 條分別定
        有明文。查，兩造乃約定每月5 日給付工資，為兩造所
        不爭執，足見被告積欠原告之前開各該月份短付之工資
        ，應於各該月份5 日給付；再保留年資之退休金應於終
        止勞動契約後30日發給之，勞工退休金條例第11條第2
        項亦有明文，可知被告積欠原告之前開保留年資之退休
        金，應於勞動契約終止後30日發給，被告應為之前開給
        付，均有確定期限，應各自期限屆滿時起，負遲延責任
        。從而，原告請求被告給付自起訴狀繕本送達被告之翌
        日即98年8 月19日起至清償日止，按週年利率5%計算之
        遲延利息，即屬有據。
六、綜上所陳，原告本於勞動契約之法律關係，及勞工退休金條
    例第11條第2 項、勞動基準法55條規定，請求被告給付
    490,011 元，為有理由，應予准許；逾此部分之請求，為無
    理由，應予駁回。
七、本判決第1 項乃所命給付之金額未逾500,000 元之判決，依
    民事訴訟法第389 條第1 項第5 款之規定，自應依職權宣告
    假執行；此部分雖經原告陳明願供擔保，聲請宣告假執行，
    惟其聲請不過促請法院職權發動，本院毋庸就其聲請為准駁
    之裁判，併此敘明。至原告敗訴部分，其假執行之聲請，已
    失所附麗，應予駁回。另被告陳明願供擔保請准免為假執行
    ，經核原告勝訴部分與法律規定相符，爰酌定相當之擔保金
    額宣告之。
八、本件事證已臻明確，兩造其餘攻擊防禦方法，於本院審酌後
    ，認與判決結果不生影響，爰不一一論述，併此敘明
九、據上論結，原告之訴為一部有理由，一部無理由，依民事訴
    訟法第79條、第389 條第1 項第5 款、第392 條第2 項，判
    決如主文。
中    華    民    國    99    年    12    月    14    日
                  民事第三庭  法  官  伍逸康
以上正本係照原本作成。
如不服本判決，應於送達後20日內，向本院提出上訴狀並表明上
訴理由，如於本判決宣示後送達前提起上訴者，應於判決送達後
10日內補提上訴理由書（須附繕本）。如委任律師提起上訴者，
應一併繳納上訴審裁判費。
中    華    民    國    99    年    12    月    14    日
                              書記官  盧昱蓁


司法院資訊處製作；財團法人民間司法改革基金會備份。
